臺灣臺北地方法院民事判決　九十一年度簡上字第二八八號
　　上　訴　人　　萬泰租賃股份有限公司
　　法定代理人　　丙○
　　訴訟代理人　　丁○○
　　被上訴人　　　有德科技股份有限公司
　　法定代理人　　甲○○
　　訴訟代理人　　乙○○
右當事人間請求返還押租金事件，上訴人對於中華民國九十一年一月三十一日本院九
十年度北簡字第一八二四九號第一審判決提起上訴，本院判決如左：
    主    文
上訴駁回。
第二審訴訟費用由上訴人負擔。
    事    實
甲、上訴人方面：
一、聲明：
  (一)原判決廢棄。
  (二)被上訴人在第一審之訴駁回。
二、陳述：除與原審宣示判決筆錄所載相同茲予引用外，補稱：
  (一)依兩造所定租賃契約（下稱系爭租約）約定，雖僅有出租人得解除契約之事由，
    但非限制承租人不得終止或解除系爭租約，惟仍應符合法律規定或契約約定。
  (二)雖出租人於租賃關係存續中，有保持租賃物合於約定使用狀態之義務，且於租賃
    物未合於約定使用狀態時，由出租人負擔之義務，然並無出租人應即提供「替代
    租賃物」之規定，亦即承租人於租賃物未合於約定使用狀態時，得請求出租人修
    繕租賃物。但被上訴人於承租之車輛（NISSAN SENTRA1.6、排氣量1600cc、引擎
    號碼QG00000000、車牌號碼8G-6586銀色自小客車，下稱系爭車輛）泡水後，並
    未告知出租人修繕，自無由請求上訴人提供「替代車」之權利。況系爭車輛泡水
    乃納莉颱風所致，係不可抗力，除免除被上訴人應負之善良管理人注意義務，亦
    應免除上訴人須負提供「替代車」之義務，上訴人自無庸給付替代車，被上訴人
    以此終止系爭租約，顯無依據。
三、證據：援用原審立證方法。
乙、被上訴人方面：
一、聲明：駁回上訴。
二、陳述：除與原審宣示判決筆錄所載相同茲予引用外，補稱：系爭車輛於納莉颱風
    受損後，上訴人拒不提供替代車輛，依民法第二百六十六條及一百七十九條規定
    ，被上訴人即無給付租金之義務，是關於民國九十年九月十六日起至同年十月六
    日止計二十一天租金新台幣（下同）九千六百二十一元部分，併依上開法條而為
    請求。
三、證據：援用原審立證方法。
    理    由
一、按訴之變更或追加，非經他造同意，不得為之。但民事訴訟法第二百五十五條第
    一項第二款至第六款情形，不在此限。民事訴訟法第四百四十六條第一項定有明
    文。本件被上訴人於原審依據系爭租約及民法第二百六十三條準用第二百六十條
    規定，請求上訴人返還押金十五萬元及九十年九月十六日起至同年十月六日止計
    九千二百六十一元為使用系爭車輛之租金，嗣於本院準備程序期日，針對上開期
    間之九千二百六十一元部分，主張其併依民法第第二百六十六條及一百七十九條
    規定而為請求，經核符合民事訴訟法第二百五十五條第一項第二款之規定，依上
    開規定，自應准許被上訴人此項追加，合先敘明。
二、被上訴人於原審起訴主張：其於九十年九月四日承租上訴人所有之系爭車輛乙輛
    ，租期三年（自九十年九月七日起至九十三年九月六日止），月租一萬三千二百
    三十元，詎九十年九月十五日臺灣北部遭受納莉颱風侵襲，致被上訴人停放在台
    北市○○路○段五十巷十號地下停車位之承租汽車遭雨水淹沒，被上訴人立即通
    知上訴人上情，上訴人亦於同年二月二十二日將系爭車輛拖回。然上訴人拒不提
    供替代車輛，明顯違反在出租期間提供合於約定品質、效用租賃標的物之義務，
    其茲於同年十月二日、十二日催告上訴人提供替代車輛交被上訴人使用，惟上訴
    人迄未提供，爰以上訴人違反系爭租約義務為由提起本訴，以起訴狀繕本為終止
    系爭租約之意思表示，請求上訴人返還押金十五萬元，及自九十年九月十六日起
    至同年十月六日止計二十一天未使用系爭車輛之損害賠償九千二百六十一元，暨
    自起訴狀繕本送達上訴人翌日起至清償日止之法定遲延利息等語。
三、上訴人則以：被上訴人未先證明其已盡善良管理人注意義務保管系爭車輛之事實
    ，反向上訴人主張權利，有違誠信原則；又依系爭租約，被上訴人並無終止之理
    由，且上訴人已履行修繕義務，且於完成修繕後通知被上訴人，被上訴人置之不
    理，已受領遲延，上訴人尚無違反系爭租約情事。再依民法第二百六十六條規定
    ，被上訴人僅可請求按其比例減少對待給付，被上訴人逕請求返還十五萬元押金
    ，亦有過當等語，資為抗辯。
四、被上訴人主張其於九十年九月四日承租上訴人所有之系爭車輛乙輛，租期三年（
    自九十年九月七日起至九十三年九月六日止），月租一萬三千二百三十元，九十
    年九月十五日臺灣北部遭受納莉颱風侵襲，致其停放在台北市○○路○段五十巷
    十號地下停車位之承租汽車遭雨水淹沒，被上訴人嗣先後二次催告上訴人提供替
    代車輛，惟遭上訴人拒絕之事實，為上訴人所不爭執，且有被上訴人提出之租賃
    契約乙份、存證信函二份、照片四張為證，堪信為真實。惟上訴人否認有提供替
    代車輛之義務，並辯以前揭情詞，則上訴人有無提供替代車輛之義務？被上訴人
    得否以上訴人遲不提供替代車輛而終止系爭租約？被上訴人終止系爭租約後能否
    請求損害賠償？厥為本件爭點，茲敘述如下：
  (一)按因不可歸責於債務人之事由，致不能給付者，就債務人言，免給付義務。民法
    第二百二十五條第一項雖有明文。惟系爭車輛係因納莉風災致泡水不能使用，乃
    不可抗力所致，非可歸責於雙方當事人，依上開規定，上訴人於修繕前可免除給
    付系爭車輛之義務，固無疑義，然系爭租約非以一定提供系爭車輛予被上訴人使
    用為限，此觀諸系爭租約第五項出租人之義務：「2.承租人無過失時車輛正常之
    損壞車輛失竊協尋期，由出租人免費提供另車予承租人暫用。如因肇事或使用不
    當送修則無法提供代用車」即明，換言之，系爭租約於上開租約特約情況發生時
    ，得由上訴人提供替代車輛以為租約義務之履行，故於此種情形發生時，上訴人
    不得以免給付義務作為拒絕提供替代車輛之抗辯。況系爭車輛係因天災而不能使
    用，乃不可歸責於被上訴人事由所致，已符合上開特約之「承租人無過失時車輛
    正常之損壞」，上訴人有提供替代車輛之義務甚明。雖上訴人另以上訴人應先證
    明已善盡保管系爭車輛之責，拒絕提供替代車輛，惟以颱風侵襲北臺灣時，多以
    基隆河沿岸之台北縣汐止市、基隆市淹水情況嚴重，一般人及氣象預報中心均未
    能想及納莉颱風之雨勢將使台北縣汐止市隔鄰之台北市南港區及台北市其他區域
    同遭建築物及橋樑幾乎全數淹沒於雨水之災害，是縱使系爭車輛移至台北市南港
    區之高地、橋樑或其他區域，亦難倖免於難，故非能以被上訴人將系爭車輛停置
    於地下室，即謂未盡保管義務，本件並無上開特約之「如因『肇事』或『使用不
    當送修』則無法提供代用車」之情形，上訴人以被上訴人未證明已盡保管之善良
    管理人注意義務為拒絕提供替代車輛之抗辯，尚與系爭租約約定不合，非能採取
    。
  (二)自系爭租約之內容以觀，無非上訴人預定適用於同類型契約之條款所擬訂之契約
    ，關於違約處理之條款固於第六條定有專文，然第六條第一項至第五項均係規範
    被上訴人違約時之處罰，另第六條第六項甚且剝奪被上訴人之終止權，被上訴人
    僅於上訴人同意之前提下方得終止系爭租約，此等條文對於被上訴人有失公平，
    依修正後之民法第二百四十七條之一規定，上開第六條第六項之規定應為無效，
    上訴人不得以此條文抗辯被上訴人無終止系爭租約之權利，被上訴人仍得依民法
    之規定主張權利。另兩造所定之系爭租約屬於繼續之債權關係，雖定有期限，若
    上訴人有遲延給付情事，上訴人應得就未履行之殘餘部分終止租約，應得準用民
    法第二百六十三條法定終止契約之規定（鄭玉波，民法債編各論一二三頁參照）
    。查：
    1.上訴人有提供替代車輛予被上訴人之義務，惟拒絕提供，經被上訴人於九十年
      十月二日催告後，上訴人仍不履行，均於前述，依民法第二百二十九條第二項
      規定，上訴人顯已給付遲延，被上訴人同年月十二日再行發函催促上訴人儘速
      履行，嗣於同年十一月二日提起本訴，且以起訴狀繕本之送達為終止意思表示
      之到達，被上訴人所為終止租約之意思表示自已合法並生效。再依系爭租約第
      三條第十一項之約定，既約定於租期屆滿後無息退還，於系爭租約終止時，上
      訴人亦有返還十五萬元押金之義務，被上訴人請求上訴人返還，堪認有據。
    2.上訴人所云已於九十年十一月三十日通知被上訴人聯絡交付修繕車輛事宜乙節
      ，此乃被上訴人合法終止系爭租約後之事，縱系爭車輛已經修繕完畢，亦無從
      使已經終止之租約關係回復，即無被上訴人受領遲延之可言，上訴人抗辯被上
      訴人受領遲延，伊已盡租約義務云云，誠不足採。另上訴人陳稱應依民法第二
      百六十六條規定按比例返還押金云云，則依民法第二百六十六條規定之文義，
      上訴人所述之返還押金情節尚與該條文之意旨不同，並無該條適用之餘地，上
      訴人此項抗辯亦非有據，仍不可採。
    3.上訴人拒不提供替代車輛，陷於給付遲延，亦如前述，依民法第二百三十一條
      第一項規定，上訴人應負遲延責任，被上訴人依據同法第二百六十三條規定準
      用第二百六十條規定，而為損害賠償之請求，於法尚非無據。至賠償數額方面
      ，系爭車輛自八十九年九月十五日納莉風災起即無法使用，被上訴人自翌日起
      即受不能使用系爭車輛及上訴人未提供替代車輛之損害，而租金既為使用系爭
      車輛或替代車輛之代價，被上訴人於八十九年九月十六日至同年十月六日所受
      損害自為該期間之租金，以每月一萬三千二百三十元計算，上開二十一日期間
      之租金數額為九千二百六十一元，是被上訴人請求上訴人如數給付，非無理由
      。
五、從而，被上訴人以上訴人違反系爭租約為由而提起本訴，請求返還押金十五萬元
    ，及賠償九千二百六十一元，暨自起訴狀繕本送達上訴人翌日即九十年十一月十
    日起至清償日止，按年息百分之五計算之利息，於法有據，應予准許，原審判命
    上訴人如數給付，並依被上訴人供擔保假執行聲請而為假執行之宣告，核無違誤
    ，上訴意旨指摘原判決不當，容有未洽，非有理由，爰予駁回。
據上論結，本件上訴為無理由，依民事訴訟法第四百三十六條之一第三項、第四百四
十九條第一項、第七十八條，判決如主文。
中　　　華　　　民　　　國　　九十一　　年　　　七　　　月　　 十二 　　日
　　　　　　　　　　　　　　　　民事第二庭審判長法　　　官　林玲玉
　　　　　　　　　　　　　　　　　　　　　　　　法　　　官　黃雯惠
　　　　　　　　　　　　　　　　　　　　　　　　法　　　官　許純芳
右為正本係照原本作成。
本件判決不得上訴。
中　　　華　　　民　　　國　　九十一　　年　　　七　　　月　　 十二 　　日
　　　　　　　　　　　　　　　　　　　　　　　　法院書記官　劉碧輝
